臺灣高等法院臺南分院刑事裁定
                                     110年度毒抗字第59號
抗  告  人
即  被  告  胡宇鎮


上列抗告人因聲請觀察勒戒案件，不服臺灣嘉義地方法院中華民
國109年12月24日裁定（109年度毒聲字第207號）提起抗告，本
院裁定如下：
    主  文
抗告駁回。
    理  由
一、本件抗告意旨略以：依新修正毒品危害防制條例第24條之1
    規定之立法沿革，立法者有意逐步使毒癮犯停留在醫療體系
    內，以治療方式解決毒癮問題，此較觀察勒戒手段更適合初
    步接觸毒品之人；依毒品戒癮治療實施辦法及完成治療認定
    標準第2條第2項，檢察官對於「初犯」之毒癮治療方式，得
    依職權斟酌個案具體情節，裁量採行「緩起訴之戒癮治療」
    或「聲請觀察、勒戒」，此裁量權之行使，不得逾越法定之
    裁量範圍，並應符合法規授權目的，不得有消極不行使裁量
    權之情事，倘有裁量逾越、濫用或怠惰，均為裁量瑕疵，得
    為司法審查之對象；被告目前無其他刑事案件，無另案撤銷
    假釋、等待入監服刑、在監或在押等情形，無毒品戒癮治療
    實施辦法及完成治療認定標準第2條第2項各款所列不適合戒
    癮治療緩起訴處分之情，檢察官並未召開偵查庭，於聲請書
    未敘明裁量選擇觀察勒戒之具體理由，能否謂已為合義務性
    裁量，即非無疑；施用毒品者具病患性犯人特質，與一般犯
    罪人有異，宜充分考量被告個案情形，本案如執行觀察勒戒
    ，無異使被告失去人身自由，乃至中斷工作，被告係因一時
    好奇接觸甲基安非他命，並未成癮，且配合警方偵辦並供出
    上游，犯後態度良好，被告與年長父親同住，有穩定工作，
    為家中唯一經濟來源，如執行觀察勒戒，家中經濟來源陷於
    無著，為此提起抗告。
二、原裁定意旨略以：被告於民國109年8月24日晚間9時許，在
    嘉義縣○○鄉○○街000號居處內，施用第二級毒品甲基安非他
    命1 次，經臺灣嘉義地方檢察署檢察官，依毒品危害防制條
    例第20條第1 項（原裁定認聲請意旨援引毒品危害防制條例
    第20條第3項，尚有誤會），聲請裁定送觀察勒戒，於法並
    無不合，乃依聲請裁定送觀察勒戒等旨。
三、按犯毒品危害防制條例第10條施用第一級、第二級毒品罪者
    ，檢察官應聲請法院裁定，或少年法院（地方法院少年法庭
    ）應先裁定，令被告或少年入勒戒處所觀察、勒戒，其期間
    不得逾2 月。毒品危害防制條例第20條第1 項定有明文。又
    97年4月30日修正公布、現行有效之毒品危害防制條例第24
    條第1項，採行「觀察、勒戒」與「緩起訴之戒癮治療」並
    行之雙軌模式，並無「緩起訴之戒癮治療」應優先於「觀察
    、勒戒」的強制規定，但檢察官適用刑事訴訟法第253條之1
    第1項及第253條之2對被告為緩起訴處分時，另應「參酌刑
    法第57條所列事項及公共利益之維護」，並「認以緩起訴為
    適當」者，始得為之。可認檢察官應以向法院聲請觀察、勒
    戒為原則，於例外符合上揭緩起訴處分之要件時，始得另為
    附命完成戒癮治療之緩起訴處分。而檢察官是否適用該規定
    對被告為緩起訴處分，自得本於上開規定及立法目的，妥為
    斟酌、裁量，始予決定。被告並非當然享有為附命完成戒癮
    治療之緩起訴處分之權利，被告縱提出該項聲請，亦僅在促
    請檢察官注意得否予以適用，檢察官並不受被告聲請之拘束
    。是檢察官就此裁量權之行使苟無濫用或不當情形，自不得
    任意指為違法（最高法院103年度台上字第2464號判決意旨
    參照）。且其裁量之結果，如認適於對被告為緩起訴處分者
    ，固須於緩起訴處分中說明其判斷之依據，惟其如認為應向
    法院聲請觀察、勒戒者，此時因係適用原則而非例外，自無
    需贅語交代不適於為緩起訴處分之理由。
四、經查：
  ㈠被告於上開時、地，施用第二級毒品甲基安非他命1次，嗣經
    採尿送驗，結果呈安非他命及甲基安非他命陽性反應之事實
    ，業據被告自白在卷，並有臺灣檢驗科技股份有限公司濫用
    藥物實驗室濫用藥物檢驗報告、採尿同意書、尿液送驗姓名
    對照表各1紙附卷可參，是被告自白施用第二級毒品甲基安
    非他命，應與事實相符，被告施用第二級毒品之情，堪以認
    定。
  ㈡又被告未曾經法院裁定送觀察勒戒，其前雖曾因施用毒品案
    件，經臺灣臺北地方檢察署檢察官以103年毒偵字第1827號
    為附命完成戒癮治療之緩起訴處分，惟被告於緩起訴期間內
    更犯其他施用毒品罪，經檢察官撤銷緩起訴後提起公訴，有
    臺灣高等法院被告前案紀錄表可參，難認已等同於觀察勒戒
    處遇。從而原審以被告有上揭施用毒品犯行，裁定送勒戒處
    所觀察、勒戒，其認事用法，並無不合。
  ㈢被告雖以前詞請求施以戒癮治療，惟按，毒品危害防制條例
    所規定之觀察、勒戒處分，其立法意旨在幫助施用毒品者戒
    除毒癮，該處分之性質非為懲戒行為人，而係為消滅行為人
    再次施用毒品之危險性，目的在戒除行為人施用毒品之身癮
    及心癮措施；觀察勒戒係導入一療程觀念，針對行為人將來
    之危險所為預防、矯治措施之保安處分，以達教化與治療之
    目的，可謂刑罰之補充制度，從而毒品危害防制條例本身所
    規定之觀察、勒戒及強制戒治等保安處分，雖兼具自由刑之
    性質，卻有刑罰不可替代之教化治療作用，且觀察、勒戒既
    屬用以矯治、預防行為人反社會性格，而具社會保安功能之
    保安處分，當無因行為人之個人或家庭因素而免予執行之理
    。是毒品危害防制條例規定之觀察、勒戒處分係屬強行規定
    ，被告既有施用毒品之行為，則被告究否適宜緩起訴，事屬
    檢察官之職權範圍，除檢察官審酌個案情形，依毒品危害防
    制條例第24條第1 項為附完成戒癮治療之緩起訴處分，可排
    除適用外，凡經檢察官聲請，法院僅得依法裁定令入勒戒處
    所觀察、勒戒，以查其是否仍有施用毒品傾向，並據以斷定
    幫助被告徹底戒毒之方法，法院尚無自由斟酌以其他方式替
    代之權。況且檢察官於偵查中已就向法院聲請觀察勒戒部分
    詢問被告意見，被告亦表示曾戒癮治療，請求直接判刑，並
    非如抗告意旨所稱未讓被告陳述表示意見。更何況被告前於
    103年間既曾經戒癮治療之緩起訴處分，惟因於緩起訴期間
    內再犯施用毒品案件，顯見被告本案施用毒品並非如抗告意
    旨所言係屬初犯，被告亦非初步接觸毒品之人，且以其於緩
    起訴期間復再次施用毒品，則戒癮治療是否能完全戒除被告
    之毒癮，實有疑問。從而，檢察官選擇聲請觀察勒戒，而不
    予抗告人緩起訴，並無不當。至於被告所述之家庭及工作狀
    況，亦不影響本案原審裁定之妥當性，此部分抗告理由並不
    足採。
  ㈣綜上所述，原審法院依臺灣嘉義地方檢察署檢察官之聲請，
    裁定應將被告送勒戒處所施以觀察、勒戒，經核於法尚無不
    合。抗告意旨，請求撤銷原裁定，為無理由，應予駁回。
五、據上論結，應依刑事訴訟法第412條，裁定如主文。
中　　華　　民　　國　　110 　年　　1 　　月　　26　　日
                  刑事第七庭    審判長法  官  吳勇輝
                                      法  官  周紹武
                                      法  官  吳錦佳
以上正本證明與原本無異。
不得再抗告。
                                      書記官  王杏月
中　　華　　民　　國　 110　　年　　1 　　月　　26 　日